【裁判字號】    87,簡上,672
【裁判日期】    891124
【裁判案由】    返還借款
【裁判全文】
臺灣臺北地方法院民事判決    八十七年度簡上字第六七二號
    上  訴  人  泛亞商業銀行股份有限公司
    法定代理人  乙○○
    訴訟代理人  甲○○
                丙○○
                送達代收人  丙.
    被  上訴人  陳世殷
    訴訟代理人  崔百慶律師
右當事人間請求返還借款事件，上訴人對於中華民國八十七年八月二十五日本院新店
簡易庭八十七年度店簡民字第三三六號第一審判決提起上訴，本院判決如左：
    主  文
原判決廢棄。
被上訴人應給付上訴人新台幣拾壹萬仟柒佰拾元，及自民國八十六年五月一
日起至清償日止，按年息百分之十．七三計算之利息，並自民國八十六年六月一日起
至民國八十六年十一月三十日止，按上開利率百分之十，自民國八十六年十二月一日
起至清償日止，按上開利率百分之二十計算之違約金。
第一、二審訴訟費用由被上訴人負擔。
    事  實
甲、上訴人方面：
壹、聲明：如主文所示。
貳、陳述：除與原審判決書所載者相同茲予引用外，補稱：
  原審判決駁回上訴人之訴，無非以借據上之簽名非被上訴人所為，又不能單憑留存
  印鑑證明兩造已就連帶保證契約有合意存在，惟查：
  一、有關案外人老船長建設股份有限公司借款情形，如附表所示，此次提出借據為
      附表編號10之借款，係根據附表編號9轉貸而來，而該案外人和被上訴人陳世
      殷早於八十一年三月四日即和上訴人泛亞商業銀行有業務往來，見附表編號1
      ，並簽定約定書以為業務往來之約定。
  二、被上訴人對於附表編號9借款借據簽名及印章之真正並不爭執，被上訴人僅對
      附表編號10之借據簽名否認，而編號10之借款為編號9之新債清償，依民法第
      三百二十條之規定其新債務未清償，舊債務仍視為未消滅，故退次步言，如鈞
      院認為編號10之債務中，被上訴人之保證債務不成立時，則在編號9之債務中
      ，被上訴人仍應負連帶保證責任。
  三、原審判決以系爭放款借據上之簽名非其被上訴人所親簽，而上訴人僅憑借據上
      之印章與被上訴人於八十一年間所留存於上訴人之印章相同，不能證明被上訴
      人就保證契約有合意之意思，而判決上訴人敗訴，惟基於下列理由，此判決令
      上訴人實難以甘服。
    (一)被上訴人對於其係爭借據上所蓋印文之真實並不爭執，依民事訴訟法第三百五
      十八條第一項之規定，私文書經本人或其代理人蓋章者，應推定為真正，故由
      此文書可以證明被上訴人確有為連帶保證契約合意之意思，原審就此部份違背
      該條之規定，逕認僅憑印文不足以認為有連帶保證之合意，而為上訴人敗訴之
      判決，顯係判決違背法令。
    (二)次查目前社會一般公司往來銀行家數眾多，少則三、五家，多則一、二十家，
      且每家貸款筆數少則一筆，多則十筆、二十筆，如每次辦理展期，借新還舊均
      需負責人及連帶保證人親自到場，則該人等將不勝負荷，故實務上由借保人授
      權他人代為簽名及蓋章之行為，在所多有，如依原審判決認為此種情形仍需由
      借保人親自簽名才發生效力，則借保人於銀行撥款後仍可藉詞誇稱其非親自簽
      名而免其責任，則將嚴重影響交易安全，有悖於公共秩序。
    (三)銀行留存印鑑卡之功用僅為與客戶約定往來憑證之證明，本身僅供證明該印文
      確為該客戶所使用，與其他無關，原審判決以其借據地址與印鑑卡留存地址不
      同，而認為非被上訴人所蓋，按該印章是否為其所蓋與其留存地址是否同一顯
      無相當因果關係，而原審判決就該印文是否確為被上訴人所蓋或授權他人所蓋
      並未敘明其他理由，即逕認定被上訴人無保證之合意，則原判決顯係判決不備
      理由。
  四、有關該印鑑卡之約定條款部份：
    (一)被上訴人之訴訟代理人曾就該約定條款中：「茲切實聲明背面留存之印鑑為聲
      明人合法有效之印鑑，舉凡使用於貴行往來之各種約據、單據及其他一切憑證
      均具有絕對之效力，縱使印鑑被盜用、代蓋或其他情形，如貴行主觀認為與背
      面留存印鑑相符時，均應視為聲明人所為之有效法律行為，聲明人願負一切責
      任，絕無異議。」之部份，以為違反消費者保護法第十一條、第十二條之規定
      而為無效，惟依消費者保護法第十六條之規定，該約定條款除去該無效部份契
      約亦可成立者，該契約之其他部份，仍為有效，故其約定部份「縱使印鑑被盜
      用、代蓋或其他情形，如貴行主觀認為與背面留存印鑑相符時，均應視為聲明
      人所為之有效法律行為，聲明人願負一切責任，絕無異議。」雖有可能被認為
      無效，但其他約定部份「茲切實聲明背面留存之印鑑為聲明人合法有效之印鑑
      ，舉凡使用於貴行往來之各種約據、單據及其他一切憑證均具有絕對之效力」
      因僅為證明與銀行往來之印文為用，不涉及權利問題，應無消費者保護法第十
      一條，第十二條，違反平等互惠之情形。
    (二)鈞院於開庭時，曾命上訴人就本案與民法七百三十九條之一之適用關係，提出
      說明，現說明如下，如前述說明(一)之部份該約定條款後段確因有可能抵觸消保
      法及民法第七百三十九條之一之適用而無效，惟該約款前段，僅為雙方約定往
      來之方法，其中不涉及權益問題，且民法第七百三十九條之一規定所不得拋棄
      之權利僅限於民法債篇第二十四節所規定之權利，而約定往來之方式之限制並
      未規定於其中，故該部份應無民法第七百三十九條之一之適用，其約定以該印
      文為約定往來之方式之約定，應屬有效。
  五、關於本案舉證責任部份：
    (一)上訴人以經被上訴人蓋章之借據為書證，證明被上訴人與上訴人間確有連帶保
      證契約存在，被上訴人依此自當負連帶保證人之責，同時依最高法院四十七年
      臺上字第一七八四號判例，上訴人就印文之真正，固需負舉證之責，惟被上訴
      人就印文之真正，業已承認而不爭執，依最高法院五十一年度臺上字第三０一
      七號民事判決「然如當事人承認印章真正，而僅否認係其本人或代理人所蓋時
      ，按諸舉證責任分配之原則，應由為此爭執之當事人負舉證之責，原審於此未
      命被上訴人舉證，竟以上訴人不能舉證，遽予維持第一審所為上訴人不利之判
      決，於法自難謂合。」其主張他人所蓋或盜蓋之事實，自應由被上訴人負舉證
      之責任。
    (二)被上訴人迄今均無法證明為他人所蓋或盜蓋，徵諸前述三、(二)之情形，即便是
      非被上訴人所親蓋，但授權於他人代蓋之情形，亦不無可能，且被上訴人出庭
      時，曾言明係為便於公司處理未完成之銀行貸款起見，方留存該私章於該公司
      以便處理該各筆貸款，同時係爭編號10之貸款係由編號6之貸款轉編號9之貸款
      而來，被上訴人於出庭時，曾對該筆編號9之簽名承認為真正，僅否認編號10
      之簽名，故該編號9之貸款保證責任，應為其所知悉，第三人得其授權而代蓋
      編號10之借據，自應合法有效，不得嗣後藉口未授權而反悔，同時被上訴人明
      知此私章為與上訴人銀行約定往來之用，同時交付他人並聲明代為處理銀行貸
      款事情，顯係外部授權，縱被上訴人真意為不包括新債清償，此代理權之限制
      ，亦不得對抗善意之上訴人。
參、證據：援用原審之立證方法。補提出放款借據二份、約定書、留存印鑑卡均影本
    及附表正本各一份。
乙、被上訴人方面：
壹、聲明：駁回上訴。如受不利益判決，請准許供擔保免為假執行宣告。
貳、陳述：除與原審判決書所載者相同茲予引用外，補稱：
  一、本件上訴人提出之上訴理由無非為借款契約雖非上訴人自寫，但其並未否認
      借據上印章為其所有並為真正，既用印於借據上，除非遭他人盜蓋，否則豈可
      以非其簽名即無庸負責之理，約定書第二條載明倘有印鑑變更情事，應即以
      書面通知上訴人並辦妥變更或留存印鑑之手續，於辦妥前項手續前，與上訴人
      所為之交易，被上訴人均願負其責任云云，惟查：
    (一)按「由自己之行為表示以代理權授與他人者，對於第三人應負授權人之責任，
      必須本人有表見之事實，足使第三人信該他人有代理權之情形存在，始足當之
      （參見本院六十年台上字第二一三○號判例）。我國人民將自己印章交付他人
      ，委託該他人辦理特定事項者，比比皆是，倘持有印章之該他人，除受託辦理
      之特定事項外，其他以本人名義所為之任何法律行為，均須由本人負表見代理
      之授權人責任，未免過苛。原審徒憑上訴人曾將印章交付與呂某之事實，即認
      被上訴人就保證契約之訂立應負表見代理之授權人責任，自屬率斷。」最高法
      院七十年台上字第六五七號判例著有明文。
    (二)查被上訴人陳世殷係於民國八十年間與李弘熙等人所設立老船長建設公司，被
      上訴人在公司成立時曾刻有一顆私章，迄今仍存放於公司，在李弘熙掌握中。
      被上訴人本人於八十一年三月二日公司第一次向銀行申辦營建融資貸款時（桃
      園市○○街工地）固曾任連帶保證人並親自對保，然被上訴人嗣後在八十一年
      五月三十一日即離職，此有證人許文興於原審結證屬實，被上訴人並已於八十
      一年十月拿回股款，公司第一次營建融資亦早在八十三年即還清，則斯時起被
      上訴人已不負連帶責任矣。而系爭第二次之借款被上訴人根本未曾於八十五年
      四月三十日（當時被上訴人已離職四年）應允擔任訴外人老船長建設公司第二
      次借款之連帶保證人並與上訴人對保，此由原證一放款借據可知其借用人，連
      帶保證人「李弘熙」、「林振嘉」、「陳世殷」之簽名筆跡顯出自同一人（疑
      為李弘熙）之手，且被上訴人亦未在八十五年四月三十日授信約定書上簽名，
      故放款借據及授信約定書上之簽名皆非被上訴人之筆跡。準此，被上訴人既未
      曾簽訂放款借據及授信約定書，亦未簽名、用印對保，故被上訴人並未允任該
      筆借款之連帶保證人，而上訴人亦未舉證證明被上訴人允任連帶保證人，被上
      訴人自毋庸付清償之責。乃上訴人謬認被上訴人「用印於借據上」云云，洵與
      事實有違。
    (三)次查，由原證一即八十五年四月三十日之放款借據亦可知「陳世殷」之地址係
      書寫台北市士林區○○○路○段二五八巷二十八號四樓（此地址部分亦非被上
      訴人之筆跡），然由原審卷附被上訴人之戶籍謄本可知被上訴人在八十四年九
      月十二日即已遷至台北縣新店市○○路一一五巷十號現址，若被上訴人確曾對
      保，則上訴人在核對被上訴人之身分證時，應會發現此一錯誤，此亦為被上訴
      人未曾允任連帶保證人之明證。顯見此應係第三人照著舊文件上被上訴人之舊
      地址抄寫所致。上訴人身為銀行，豈可在被上訴人未曾現身簽約，對保亦未委
      任他人代理毫不知情之情形下，任令被上訴人負連帶保證責任？此揆諸上開最
      高法院七十年台上字第六五七號判例即明被上訴人毋庸負民法上表見代理之授
      權人責任。
    (四)至於上訴人引用民法第三條之規定及最高法院三十七年上字第八八一六號判例
      而認被上訴人應負借款連帶保證人責任云云，按「消費借貸契約之訂立，法律
      上並無應以書面為之之規定，民法第三條第一項所謂依法律之規定有使用文字
      之必要者，即不包含消費借貸契約之訂立在內。」最高法院二十七年上字第三
      二四○號判例闡釋甚明。故民法第三條之規定於本件不得適用，且依該條之立
      法理由可知其前提亦需以當事人明知並有意訂定契約為前提，設若當事人根本
      不知第三人假冒其名，擅自與銀行簽訂保證契約，焉能認為該保證契約逕對不
      知情之當事人生效，如此對被上訴人可認公平？次查最高法院三十七年上字第
      八八一六號判例係屬於「由他人代為立據」之案件，惟本件被上訴人根本不知
      情而未簽訂或同意由他人代為簽訂放款借據及授信約定書，自與「由他人代為
      立據」之情形有間，上訴人亦不得援用該判例。
    (五)上訴人另引八十五年四月三十日之授信約定書第二條及留存印鑑聲明書認被上
      訴人應受該約定之拘束，負連帶保證責任云云。惟按「定型化契約指企業經營
      者為與不特定多數人訂立契約之用而單方預先擬定之契約條款。」「企業經營
      者在定型化契約中所用之條款，應本平等互惠之原則，定型化契約條款如有疑
      義時，應為有利於消費者之解釋。」「定型化契約中之條款違反誠信原則，對
      消費者顯失公平者，無效。定型化契約中之條款有下列情形之一者，推定其顯
      失公平：違反平等互惠原則者。條款與其所排除不予適用之任意規定之立
      法意旨顯相矛盾者。契約之主要權利或義務，因受條款之限制，致契約之目
      的難以達成者。」消費者保護法第二條第七款、第十一條及第十二條分別定有
      明文。又消費者保護法施行細則第十四條闡明：「定型化契約條款，有下列情
      事之一者，為違反平等互惠原則：當事人間之給付與對待給付顯不相當者。
      消費者應負擔非其所能控制之危險者。消費者違約時，應負擔顯不相當之
      賠償責任者。其他顯有不利於消費者之情形者。」查被上訴人未在該八十五
      年四月三十日授信約定書上簽名，自不應受該約定書條款之拘束甚明。退萬步
      以言，縱使授信約定書及留存印鑑聲明書為被上訴人所簽，惟該約定為上訴人
      為與不特定多數人訂立借款契約之用而單方預先擬定之契約條款，屬消費者保
      護法之定型化契約（參見消費者保護法第二條第二款），而上開授信約定書第
      二條及留存印鑑聲明書片面約定「縱使印鑑係被盜用、代蓋（按本件係被盜用
      並非代蓋）或其他任何情形：：：均應視為聲明人（按即被上訴人）所為之有
      效法律行為，聲明人願負一切責任」云云，明顯違反誠信原則及平等互惠原則
      ，故該定型化契約因違反消費者保護法第十一條、第十二條及其施行細則第十
      二條至第十四條之規定為無效。
  二、綜上所陳，被上訴人確實未曾允任連帶保證人並簽約對保，無庸負清償欠款之
      責，且授信約定書第二條及留存印鑑聲明書等文件均因違反消費者保護法而為
      無效，故本件上訴人之上訴應予駁回。
  三、本件上訴人謂：「1.被上訴人對於附表編號９借款借據簽名及印章之真正並不
      爭執，被上訴人僅對附表編號１０之借據簽名否認，而編號１０之借款為編號
      ９之新債清償，依民法第三百二十條之規定其新債務未清償，舊債務仍視為未
      消滅，故退步以言，如  鈞院認為編號１０之債務中，被上訴人之保證債務不
      成立時，則在編號９之債務中，被上訴人仍應負連帶保證責任。2.被上訴人對
      於其系爭借據上所蓋印文之真實並不爭執，依民事訴訟法第三百五十八條第一
      項之規定，私文書經本人或其他代理人蓋章者，應推定為真正，故由此文書可
      以證明被上訴人確有為連帶保證契約合意之意思。3.印鑑卡中約定條款關於『
      縱使印鑑被盜用、代蓋或其他情形，如  貴行主觀認為與背面留存印鑑相符時
      ，均應視為聲明人所為之有效法律行為，聲明人願負一切責任，絕無異議。』
      雖有可能被認為無效，但其他約定部份『茲切實聲明背面留存之印鑑為聲明人
      合法有效之印鑑，舉凡使用於  貴行往來之各種約據、單據及其他一切憑證均
      具有絕對之效力』因僅為證明與銀行往來之印文為用，不涉及權利問題，應無
      消費者保護法第十一條、第十二條，違反平等互惠之情形。」云云，被上訴人
      茲提出答辯如后：
    (一)本件上訴人之起訴狀及原審八十七年八月準備書狀均係主張訴外人老船長建設
      股份有限公司於八十四年三月十日邀同被上訴人為連帶保證人向上訴人借款二
      千六百萬元，約定借款期限為一年，於到期日八十五年三月十四日一次還清本
      金。訴外人老船長建設股份有限公司於到期日無力償還本金，遂以負擔新債務
      為清償舊債務之方法，於八十五年四月三十日與上訴人簽訂九百二十萬元放款
      借據乙紙，詎料訴外人老船長建設股份有限公司又未按期繳交本息，現尚積欠
      本金三十一萬三千七百三十三元，乃執八十五年四月三十日之借據及授信約定
      書訴請被上訴人清償借款，惟查系爭八十四年三月十四日及八十五年四月三十
      日借據及授信約定書被上訴人並未允任連帶保證人，更未簽名於其上或出具授
      權書委任代理人代為法律行為，易言之，被上訴人並未承諾為連帶保證人之法
      律行為，焉能認為被上訴人應負連帶清償責任？又被上訴人僅承認有為八十一
      年三月四日（上訴人附表編號１）之連帶保證行為，其餘上訴人附表編號２至
      編號１０（含編號９）之連帶保證行為均非被上訴人所為（或出具授權書委託
      他人所為）或經被上訴人同意而為。故上訴人主張編號１０之借款為編號９之
      新債清償云云自不能成立，因被上訴人根本未為編號２至編號９、１０之行為
      ，被上訴人既未曾向上訴人借「新債」（即八十五年四月三十日之債務），何
      能認為被上訴人應清償八十四年三月十四日之債務？且新債清償有三要件：
      當事人間之合意須有舊債務存在須以負擔新債務為清償舊債務之方法。本
      件被上訴人根本未與上訴人為新債清償之合意（前述第要件），依法自不得
      認係新債清償甚明。
    (二)按民事訴訟法第三百五十八條第一項固規定私文書經「本人或其代理人」簽名
      、蓋章或按指印：：：者，推定為真正。惟法條係明定私文書須確經「本人或
      其代理人」簽名、蓋章者，方推定為真正，由其反面推之，若非經本人或代理
      人所為，自不得推定為真正。故上訴人需證明八十五年四月三十日借據及授信
      約定書確係被上訴人本人或代理人所為，效力才會及於被上訴人。查系爭八十
      五年四月三十日之借據及授信約定書均非被上訴人本人所為，被上訴人亦未授
      權他人代理，已如前述。實際上應係老船長建設公司負責人李弘熙擅自持被上
      訴人之印章向上訴人辦理，被上訴人毫不知情（更未事先允許或事後同意），
      李弘熙個人逕自辦理為被上訴人允任連帶保證人之行為時，上訴人身為銀行，
      自應要求其附具授權書或委託書方為正辦。詎料上訴人捨此不由，自恃印鑑卡
      有違反消費者保護法定型化契約無效規定之條款，竟容許他人可持被上訴人之
      印章恣意辦理貸款及保證之行為，對被上訴人自不應生效。
    (三)按民法所規定保證人之權利，除法律另有規定外，不得預先拋棄，民法第七百
      三十九條之一定有明文。查上訴人印鑑卡之約定條款為：『茲切實聲明背面留
      存之印鑑卡為聲明人合法有效之印鑑，舉凡使用於  貴行往來之各種約據、單
      據及其他一切憑證均具有絕對之效力，縱使印鑑被盜用、代蓋或其他情形，如
        貴行主觀認為與背面留存印鑑相符時，均應視為聲明人所為之有效法律行為
      ，聲明人願負一切責任，絕無異議。」上訴人係主張前半段（按即印鑑有絕對
      之效力部分）為有效，後半段（按即縱使印鑑被盜用、代蓋，被上訴人仍願負
      一切責任部分）可能為無效。實則該印鑑卡之約定條款全部均應認為違反上開
      民法第七百三十九條之一（含債篇施行法第三十三條）及消費者保護法定型化
      契約條款之規定而為無效。蓋該印鑑卡約定條款之前後段，語句連貫，語意一
      致，顯具有不可分割之關係。因被上訴人之印鑑若用於上訴人之約據時，既具
      有絕對之效力，本即可據此推認縱使印鑑有盜用、代蓋之情形，被上訴人仍應
      負責。易言之，縱使無後段之約定，僅僅前段之約定對被上訴人亦極不公平，
      故應認為該約定條款全部均為無效，況該印鑑卡之約定條款亦違反民法第七百
      三十九條之一（及債篇施行法第三十三條）規定而為無效，被上訴人不應受其
      約束甚明。
參、證據：援用原審之立證方法。
    理  由
一、上訴人起訴主張，訴外人老船長建設股份有限公司（以下簡稱老船長公司）於八
    十五年四月三十日邀同被上訴人陳世殷為連帶保證人，向上訴人借用九百二十萬
    元，約定借款期限為一年，有借據及約定書為憑，詎訴外人老船長公司僅繳納本
    息至八十六年四月三十日止即未再為清償，尚欠本金三十一萬三千七百三十三元
    ，依約定書第五條之規定貸款如有未能按期償還本息時，其全部借款視為全部到
    期，被上訴人既為連帶保證人，自應負連帶清償之責等語。
    被上訴人則以，伊於八十年間與李弘熙等人設立老船長公司，伊在公司成立時曾
    刻有一顆私章，迄今仍存放於公司，在李弘熙掌握中，伊於八十一年三月二日公
    司第一次向銀行申辦營建融資貸款時（桃園市○○街工地），固曾任連帶保證人
    並親自對保，然嗣後在八十一年五月三十一日即離職，並已於八十一年十月拿回
    股款，公司第一次營建融資亦早在八十三年即還清，斯時起伊已不負連帶責任，
    而系爭第二次之借款伊根本未曾於八十五年四月三十日（當時已離職四年）應允
    擔任訴外人老船長公司第二次借款之連帶保證人並與上訴人對保，且伊亦未在八
    十五年四月三十日授信約定書上簽名，故放款借據及授信約定書上之簽名皆非伊
    之筆跡，伊既未曾簽訂放款借據及授信約定書，亦未簽名、用印對保，故伊並未
    允任該筆借款之連帶保證人，而上訴人亦未舉證證明伊允任連帶保證人，伊自毋
    庸負清償之責等語，資為抗辯。
二、上訴人主張被上訴人於八十五年四月三十日為訴外人老船長公司擔任連帶保證人
    ，向上訴人借款九百二十萬元，約定借款期限一年（以下稱第二筆借款），至八
    十六年四月三十日止，老船長公司尚欠本金三十一萬三千七百三十三元未清償等
    情，固據提出放款借據、約定書各一份為證，被上訴人對於放款借據上之印鑑不
    否認為真正，並自承曾於八十一年五月三十一日為老船長公司向上訴人借款時擔
    任連帶保證人（以下稱第一筆借款），惟否認同意為老船長公司第二筆借款擔任
    連帶保證人，並以前開情詞置辯。是本件所應審究者為，老船長公司於八十五年
    四月三十日向上訴人借款時，所持以蓋用被上訴人留存於老船長公司之印鑑做為
    連帶保證人，被上訴人是否應負連帶保證人清償責任。
三、經查，訴外人老船長公司與被上訴人陳世殷於八十一年三月四日即與上訴人泛亞
    商業銀行間有業務往來，並簽有約定書為業務往來之約定，而被上訴人於於八十
    一年間稍後時自老船長公司離職等情，有上訴人於本院八十八年四月十五日準備
    程序中所提出之約定書及印鑑卡可稽，且為被上訴人所不爭執，並據證人許文興
    結證在卷可稽，被上訴人對於該約定書及印鑑卡上簽名及印文之真正及第二筆借
    款借據上之印文真正均不爭執，惟否認第二筆借款借據上之簽名為其所簽。查，
    依上開印鑑卡之留存印鑑聲明書約定條款載明：茲切實聲明背面留存之印鑑卡為
    聲明人合法有效之印鑑，舉凡使用於  貴行往來之各種約據、單據及其他一切憑
    證均具有絕對效力，縱使印鑑被盜用、代蓋或其他情形，如  貴行主觀認為與背
    面留存印鑑相符時，均應視為聲明人所為之有效法律行為，聲明人願負一切責任
    ，絕無異議。上訴人雖主張該印鑑卡留存印鑑聲明書前半段（按即印鑑有絕對之
    效力部分）為有效，後半段（按即縱使印鑑被盜用、代蓋，被上訴人仍願負一切
    責任部分）可能為無效云云。惟按「定型化契約指企業經營者為與不特定多數人
    訂立契約之用而單方預先擬定之契約條款。」「企業經營者在定型化契約中所用
    之條款，應本平等互惠之原則，定型化契約條款如有疑義時，應為有利於消費者
    之解釋。」「定型化契約中之條款違反誠信原則，對消費者顯失公平者，無效。
    定型化契約中之條款有下列情形之一者，推定其顯失公平：違反平等互惠原則
    者。條款與其所排除不予適用之任意規定之立法意旨顯相矛盾者。契約之主
    要權利或義務，因受條款之限制，致契約之目的難以達成者。」消費者保護法第
    二條第七款、第十一條及第十二條分別定有明文。又消費者保護法施行細則第十
    四條闡明：「定型化契約條款，有下列情事之一者，為違反平等互惠原則：當
    事人間之給付與對待給付顯不相當者。消費者應負擔非其所能控制之危險者。
    消費者違約時，應負擔顯不相當之賠償責任者。其他顯有不利於消費者之情
    形者。」查前開印鑑卡上之留存印鑑聲明書雖為被上訴人所簽，惟該約定為上訴
    人為與不特定多數人訂立借款契約之用而單方預先擬定之契約條款，屬消費者保
    護法之定型化契約，而該留存印鑑聲明書約定「縱使印鑑係被盜用、代蓋或其他
    任何情形：：：均應視為聲明人（按即被上訴人）所為之有效法律行為，聲明人
    願負一切責任」等語，顯然違反誠信原則及平等互惠原則，故該定型化契約因違
    反消費者保護法第十一條、第十二條及其施行細則第十二條至第十四條之規定為
    無效。上訴人就此部分所稱尚無足採，而被上訴人前開所辯固可採信。
四、惟查，依上開約定書第二條約定：立約人因名稱、組織、章程內容、印鑑、：：
    ：或其他足以影響貴行權益變更情事發生時，應即以書面變更情事通知貴行，並
    辦妥變更或註銷留存印鑑之手續。於未為前項通知及變更或註銷留存印鑑手續前
    與貴行所為之交易，立約人均願負其責任，如因而造成貴行損害，並負賠償責任
    。被上訴人雖抗辯以伊未在該八十五年四月三十日授信約定書上簽名，自不應受
    該約定書條款之拘束，縱使授信約定書為被上訴人所簽，惟該約定為上訴人為與
    不特定多數人訂立借款契約之用而單方預先擬定之契約條款，屬消費者保護法之
    定型化契約，而上開授信約定書第二條及留存印鑑聲明書片面約定「縱使印鑑係
    被盜用、代蓋或其他任何情形：：：均應視為聲明人（按即被上訴人）所為之有
    效法律行為，聲明人願負一切責任」云云，明顯違反誠信原則及平等互惠原則，
    故該定型化契約因違反消費者保護法第十一條、第十二條及其施行細則第十二條
    至第十四條之規定為無效云云。然查，被上訴人並不否認第一筆借款時該約定書
    上簽名及印文之真正，業據論述如前，而上該約定書第二條之約定，雖係上訴人
    為與不特定多數人訂立借款契約之用而單方預先擬定之契約條款，屬消費者保護
    法之定型化契約，惟上開約定書第二條係約定「立約人因名稱、組織、章程內容
    、印鑑、：：：或其他足以影響貴行權益變更情事發生時，應即以書面變更情事
    通知貴行，並辦妥變更或註銷留存印鑑之手續。於未為前項通知及變更或註銷留
    存印鑑手續前與貴行所為之交易，立約人均願負其責任，：：：。」等語，雖因
    此而使被上訴人負擔通知變更情事之義務，惟此亦為使被上訴人善盡注意保護其
    自己之權利所必要，有促進金融交易秩序之功效，尚無違反平等互惠原則、或該
    條款與其所排除不予適用之任意規定之立法意旨顯相矛盾、或契約之主要權利或
    義務，因受條款之限制，致契約之目的難以達成等明顯違反誠信原則及平等互惠
    原則之情形，被上訴人辯稱該約定書第二條之定型化契約亦因違反消費者保護法
    第十一條、第十二條及其施行細則第十二條至第十四條之規定為無效云云，即非
    可採，該約定書第二條之約定應為有效。惟被上訴人亦自承其於八十一年間為老
    船長公司擔任連帶保證人後，並未向老船長公司取回其印鑑章，嗣後離職時，雖
    曾向老船長公司要求取回其印鑑章，但老船長公司未還給伊，並自承因老船長公
    司才剛借到錢，怕影響信用，基於朋友之誼，才未取回印章等語（見本院八十八
    年一月二十六日準備程序筆錄），即被上訴人迄上訴人提起本件訴訟之時，均未
    將其未能取回印鑑章之情事，以書面通知上訴人，而此為被上訴人所明知將影響
    於老船長公司向上訴人之借貸債務，惟其因基於朋友情誼故未取回印鑑章等語，
    顯見該一情事為前開約定書第二條所指之「其他足以影響貴行權益變更情事」，
    被上訴人既未通知上訴人，亦未辦妥變更或註銷留存印鑑之手續，則上訴人據前
    開約定書之約定，主張於被上訴人未為前項通知及變更或註銷留存印鑑手續前，
    與上訴人所為之第二筆借款交易，立約人即被上訴人應負其責任，即屬有據。
五、況依民法第一百六十九條規定「由自己之行為表示以代理權授與他人，或知他人
    表示為其代理人而不為反對之表示者，對於第三人應負授權人之責任。但第三人
    明知其無代理權或可得而知者，不在此限。」查，被上訴人自承於八十一年間為
    老船長公司擔任連帶保證人後，並未向老船長公司取回其印鑑章，並基於情誼而
    未堅持取回等情，業據論述如前，且被上訴人既於第一次借款時即簽有留存印鑑
    卡，顯見其亦預見有再使用所留存印鑑之必要情形，即有以自己之行為表示以代
    理權授與他人之表見代理之情形，則嗣後老船長公司再持被上訴人所留存於公司
    之印鑑，做為向上訴人第二筆借款之連帶保證人，所為者仍為保證行為，並未超
    越被上訴人之原意，依上開規定，被上訴人自亦應負授權人之責任。
六、從而，上訴人依據兩造上開約定書之約定，及民法第一百六十九條表見代理之規
    定，請求被上訴人就老船長公司與上訴人所為之第二筆借款交易，應負連帶保證
    人責任，進而請求被上訴人應給付上訴人新台幣拾壹萬仟柒佰拾元，及
    加計自民國八十六年五月一日起至清償日止，按年息百分之十．七三計算之利息
    ，並自民國八十六年六月一日起至民國八十六年十一月三十日止，按上開利率百
    分之十，自民國八十六年十二月一日起至清償日止，按上開利率百分之二十計算
    之違約金，即屬有據，應予准許。原判決未查，遽予駁回上訴人之訴，尚有不當
    ，上訴論旨執此主張原判決不當，求予廢棄，為有理由，爰予廢棄改判如主文所
    示。又本件訴訟標的為五十萬元以下，依民事訴訟法第四百三十六條之二之規定
    ，經第二審判決即告確定，自不生假執行及免為假執行之問題，被上訴人聲明願
    供擔保請准免為假執行之宣告一節，即無必要，附此敘明。
七、因本案事證已臻明確，兩造其餘主張及陳述，均與本案結論無影響，爰不一一論
    述，附此敘明。
八、據上論結，本件上訴為有理由，依民事訴訟法第四百三十六條之一第三項、第四
    百五十條、第七十八條，判決如主文。
中      華      民      國    八十九    年      十一    月    二十四    日
                                            民事第三庭審判長法  官  陳邦豪
                                                            法  官  翁昭蓉
                                                            法  官  張明輝
右為正本係照原本作成
不得上訴。
中      華      民      國    八十九    年      十一      月  二十四    日
                                                            書記官  王苑琛


司法院資訊處製作；財團法人民間司法改革基金會備份。
